---
title: "Síntomas vocales en profesores"
subtitle: "20582- Análisis de Datos para el GMAT"
date: today
format:
  html:
    theme: lumen
    toc: true
    toc-depth: 3
Rendering:
    embed-resources: true
---

```{r setup, include=FALSE}
knitr::opts_chunk$set(echo = TRUE, warning = FALSE, message = FALSE)
library(tidyverse)
library(readr)
#library(hrbrthemes)
library(janitor)
library(viridis)
```

## Lectura y limpieza de los datos

Leemos los datos del fichero "Salut_Vocal_anonimizada.csv" y cambiamos los nombres de las variables.

```{r}
raw_data<-read.csv("Salut_Vocal_anonimizada.csv",
                   header=TRUE, sep=";")

raw_data <- raw_data %>% select(-X) %>% 
   rename(
    Importancia_voz = "De.l.1.al.10.quina.importancia.té.la.veu.per.a.vostè.",
    Sexo = "Sexe",
    Lugar_trabajo="On.fa.feina.",
    Cuerpo_docente="Cos.docent",
    Edad="Quina.edat.té.",
    Actividas_fisica="Practica.esport.o.fa.alguna.activitat.física.",
    Importancia_deporte="De.l.1.al.10.quina.importancia.té.la.pràctica.de.l.esport.o.activitat.física.per.a.vostè.",
    Calidad_sueño="Té.una.bona.qualitat.del.son.",
    Cafe="Consumeix.cafè.",
    Tabaco="Consumeix.tabac.",
    Alcohol="Consumeix.alcohol.",
    Bebida_gas="Consumeix.begudes.amb.gas.",
    Dieta_saludable="De..l.1.al.10.assenyali.si.segueix.una.dieta.equilibrada.i.saludable.",
    Diagnostico="Ha.estat.diagnosticat.per.un.metge.o.metgessa.d.alguna.de.les.malalties.següents.",
    Patologia="Si.ha.marcat.alguna.de.les.opcions.anterior..especifiqui.la.patologia.",
    Diagnostico_especialista="Ha.estat.diagnosticat.per.un.especialista.mèdic..otorinolaringòleg..foniatra..d.alguna.lesió.a.les.cordes.vocals.",
    Sintomas="Aquest.mes.ha.tengut.algún.símptoma.vocal.dels.següents..Es.pot.marcar.més.d.una.opció",
    Operacion="L.han.operat.de.les.cordes.vocals.",
    Tiempo_alteracion="Si.té.alguna.alteració.de.la.veu..recorda.quin.temps.fa.que.va.començar.",
    Baja_voz="En.alguna.ocasió..ha.estat.de.baixa.laboral.per.problemes.de.veu.",
    Baja_larga="Si.la.resposta.a.la.pregunta.anterior.és.afirmativa..indiqui.la.periodicitat..cada.any..trimestre.....i.la.durada.de.la.baixa.més.llarga.i.la.malaltia",
    Problema_curso22_23="Ha.tengut.problemes.de.veu.importants.i.que.li.han.dificultat.la.feina.al.llarg.del.curs.2022.2023.",
    Formacion_voz="Té.formació.sobre.salut.vocal.",
    Medicacion="Pren.alguna.o.algunes.de.les.medicacions.següents..Es.pot.marcar.més.d.una.opció",
    Higiene_vocal="Segueix.una.rutina.d.higiene.vocal.",
    Actividades="Fa.alguna.de.les.activitats.següents..Es.pot.marcar.més.d.una.opció",
    No_me_ecuchan="La.gent.em.sent.amb.dificultat.a.causa.de.la.meva.veu",
    No_me_escuchan_ruido="La.gent.no.m.entén.en.llocs.sorollosos",
    Alteracion_vida_social="Els.meus.problemes.amb.la.veu.alteren.la.meva.vida.personal.i.social",
    Desplazado_conversacion="Em.sent.desplaçat.de.les.converses.per.la.meva.veu",
    Rendimiento_laboral="El.meu.problema.amb.la.veu.afecta.el.rendiment.laboral",
    Tensar_producir_voz="Not.que.necessit.tensar.la.gola..gargamella..per.produir.la.veu",
    Calidad_imprevisible="La.qualitat.de.la.meva.veu.és.imprevisible",
    Me_molesta="La.meva.veu.em.molesta",
    Minusvalia="La.meva.veu.em.fa.sentir.certa.minusvalidesa",
    Gente_pregunta="La.gent.em.pregunta..què.et.passa.amb.la.veu."
)

glimpse(raw_data)
```

Observamos que hay 185 respuestas y 37 variables. Vamos a limpiar los nombres de las variables y a convertir las variables categóricas en factores, a excepción de las variables "importancia_voz", "importancia_deporte" y "dieta_saludable" que las dejamos como variables cuantitativas discretas.

```{r}
data <- janitor::clean_names(raw_data) %>% 
        mutate(across(-c(importancia_voz,
                         importancia_deporte,
                         dieta_saludable), as.factor))

glimpse(data)

```

Ahora, para calcular el índice de calidad de voz (VHI), vamos a seleccionar las variables desde la 28 a la 37 para convertirlas en cuantitativas discretas y a sumarlas para obtener el índice VIH.

```{r}
datos<-data %>% select(28:37) %>% 
  mutate(across(everything(), ~case_when(
     . == "Mai" ~ 0,
     . == "Gairebé mai" ~ 1,
     . == "A vegades" ~ 2,
     . == "Gairebé sempre" ~ 3,
     . == "Sempre" ~ 4
   ))
   )

datos<-datos %>% mutate(VHI=rowSums(datos))

glimpse(datos) 
```

Por último, vamos a añadir la variable VHI al dataframe original y a eliminar las variables de la 28 a la 37.

```{r}
data<-data %>% select(-c(28:37))%>% 
   bind_cols(VHI=datos$score)
glimpse(data) 
```

## P1: ¿Los profesores dan menos importancia a la voz que al deporte o alimentación?

**Grupo: joan_camps (Joan, Gerard y Miki)**

El gráfico no está mal, pero el más adecuado sería un boxplot o un violin plot. Mejorad estos gráficos y comentad los resultados.

```{r}
 data_long <- data %>%
  pivot_longer(cols = c(importancia_voz, 
                         importancia_deporte, 
                         dieta_saludable),
                names_to = "categoria",
                values_to = "valor")

ggplot(data_long, aes(x=categoria, y=valor, fill=categoria)) + 
  geom_violin(trim=FALSE)+
  geom_boxplot(width=0.1, fill="white")+
  labs(title="",x="", y = "Importancia (valores de 0 a 10)") +
  theme_classic() +
  theme(
    legend.position="none",
    plot.title = element_text(size=11)
  ) + 
  scale_x_discrete(labels = c("dieta_saludable" = "Alimentación", "importancia_deporte" = "Deporte", "importancia_voz" = "Voz")) +
  scale_y_continuous(limits=c(0,10),breaks = seq(0, 10, 1)) 
summary(data_long$valor ~data$importancia_voz)
```

Ejecutad un ANOVA de bloques para ver si hay diferencias significativas entre las tres categorías. [Ayuda](https://aprender-uib.github.io/MatesII/anova.html#anova-de-blocs).

## P2: ¿Hay mayor incidencia de síntomas vocales en maestras de infantil?

**Grupo: rebm (Rebeca, Eulalia, Biel, Marc)**

El documento de Quarto no compila, ni descargándolo del repositorio de Github.

Lo primero que debéis hacer es arreglar los niveles de cada factor, son 20 para cuerpo_docente y 15 para síntomas. Podéis hacer un diagrama de barras agrupadas entre cuerpo docente y número de síntomas.

[Ayuda](https://rpubs.com/hllinas/R_Barras_ggplot_grupo)

## P3: ¿Hay alguna edad con mayor incidencia de síntomas vocales?

**Grupo: los_angeles (Sergio,Àngela, Jaume)**

Para responder esta pregunta podeis dibujar un diagrama de barras agrupadas entre edad y síntomas. Edad es un factor con 4 niveles y tenéis razón en cuanto a que no hace falta diferenciar por tipo de síntomas vocales.

[Ayuda](https://rpubs.com/hllinas/R_Barras_ggplot_grupo)

El barplot de edad debe estar ordenado de menor a mayor a mayor edad.

Luego, deberías hacer un test inferencial para ver si hay diferencias significativas entre las edades y los síntomas.

[Ayuda](https://aprender-uib.github.io/MatesII/contrastos-dindepend%C3%A8ncia-i-homogene%C3%AFtat.html#test-chi2-dindepend%C3%A8ncia)

## P4: ¿Qué factores influyen en una mala calidad de voz? Café, tabaco, alcohol, bebidas con gas, etc

**Grupo: el_cid: Carlos,Irene, Didac**

Muy claro el informe y bien la idea del boxplot entre cada factor y el score. Sin embargo, el código no funciona bien para el cálculo del score. Usad los resultados que os presento aquí para hacer el boxplot.

Luego, pensad en en una prueba inferencial, si se puede aplicar

[Ayuda](https://aprender-uib.github.io/MatesII/anova.html#anova-de-blocs).

## P5: ¿Hay alguna enfermedad que influya en la calidad de la voz? EPOC, reflujo, endocrina, cardio-vascular, etc

**Grupo tulipanes_alirios: Biel, Carlos, Javi**

Solo han resumido las enfermedades, falta cruzar con la calidad de la voz. Pensad en un boxplot entre cada enfermedad y el score, en un mismo gráfico.

Luego, hacer un ANOVA de bloques para ver si hay diferencias significativas entre las enfermedades.

[Ayuda](https://aprender-uib.github.io/MatesII/anova.html#anova-de-blocs).

## P6: ¿Hay más bajas por tema de voz al principio del curso?

No asignada

## P7: ¿El cuidado de voz mejora la calidad de la misma? ¿Cuál es la mejor medida?

**Grupo escuderia_ferrrari: Álvaro, Dardos, Miquel**

No encuentro en mi correo vuestra entrega. En todo caso hay que cruzar el score VIH con la pregunta si el participante sigue una rutina de higiene vocal.

Hacer un boxplot entre la higiene vocal y el score. Y luego una prueba inferencial.

```{r}
table(data$higiene_vocal)

data <- data %>% 
  dplyr::mutate(higiene_vocal = case_when(
    higiene_vocal == "Bec molta d'aigua" ~ "Mucha agua.",
    higiene_vocal == "Bec molta d'aigua, No seguesc cap rutina per a la veu" ~ "Mucha agua, no rutina.",
    higiene_vocal == "Escalf la veu abans de començar la feina, Faig repòs vocal després de la feina" ~ "Calienta y reposo.",
    higiene_vocal == "Escalf la veu abans de començar la feina, Faig repòs vocal després de la feina, Bec molta d'aigua" ~ "Calienta, reposo y mucha agua.",
    higiene_vocal == "Faig repòs vocal després de la feina" ~ "Reposo.",
    higiene_vocal == "Faig repòs vocal després de la feina, Bec molta d'aigua" ~ "Reposo y mucha agua.",
    higiene_vocal == "Faig repòs vocal després de la feina, Bec molta d'aigua, No seguesc cap rutina per a la veu" ~ "Reposo y mucha agua.",
    higiene_vocal == "No seguesc cap rutina per a la veu" ~ "No rutina.",
    TRUE ~ higiene_vocal  # Para mantener las categorías que no coincidan
  ))


table(data$higiene_vocal)

data$VHI = datos$VHI

resumen <- data %>% 
  group_by(higiene_vocal) %>% 
  summarise(
    media_VHI = mean(VHI),
    mediana_VHI = median(VHI),
    desviacion_VHI = sd(VHI),
    n = n()
  )

ggplot(data = data, aes(x = higiene_vocal, y = VHI, fill = higiene_vocal)) +
  geom_boxplot() +
  labs(title = "Distribución del Score VHI por Rutina de Higiene Vocal",
       x = "Higiene Vocal", y = "Score VHI") +
  theme_minimal() +
  theme(axis.text.x = element_text(angle = 45, hjust = 1, size = 7.5),legend.position = "none") 
```

Para facilitarnos el trabajo a la hora de hacer el test de inferencia, que en este caso será de correlación, consideramos que este es el test de inferencia más adecuado ya que nos dirá a que nivel encontramos relación entre estas variables (que es lo que se quiere responder en estas preguntas). Para ello, convertiremos las respuestas (cualitativas) en valores numéricos:

Lo que haremos será asignar una variable numérica a cada respuesta posible ordenada de menor a mayor según lo buena o efectiva que es la rutina que siguen (orden de prioridad). Así, para no evitar contradicciones con las respuestas lo que haremos será considerar solo 6 de estas respuestas, que son: "Mucha agua", "Calienta y reposo", "Calienta, reposo y mucha agua", "Reposo", "No rutina", "Reposo y mucha agua".

Para realizarlo, nos compararemos estas respuestas con las de otra pregunta. La pregunta será: "Ha tengut problemes de veu importants i que li han dificultat la feina al llarg del curs 2022-2023?".

Lo haremos por frecuencias, es decir, calcularemos con que frecuencias alguien que no hace rutina ha tenido problemas y mediante estas frecuencias determinaremos el orden de prioridad.

```{r}
data_seleccionado <- data[, c("problema_curso22_23", "higiene_vocal")]


frecuencias <- data_seleccionado %>%
  count(problema_curso22_23, higiene_vocal) %>% # Contar las combinaciones
  
  
  # Mostrar la tabla de frecuencias relativas
  print(frecuencias)

```

Ahora, debemos calcular la probabilidad de no tener enfermedad con cada una de las respuestas.

```{r}
probabilidades <- frecuencias %>%
  group_by(higiene_vocal) %>%                       
  mutate(Probabilidad = n / sum(n)) %>% 
  ungroup()

# Mostrar la tabla con las probabilidades
print(probabilidades)
```

Por tanto, lo mejor es lo que en problema_curso22_23 tenga mayor probabilidad. 1-No rutina 2-Hace reposo 3-Hace reposo y bebe mucha agua 4-Bebe mucha agua 5-Calienta, hace reposo y bebe mucha agua 6-Escalf la veu abans de començar la feina

Notemos que este podium no tiene sentido lógico ya que por intuición se espera que tener una rutina sea lo mejor para la voz pero no es así. Esto se puede deber a la falta de respuestas (ya que solo hay dos observaciones de los tratamientos aparentemente mejores). Es por ello, que haremos dos pruebas de inferencia, una con los resultados obtenidos en la clasificación y el otro con nuestra clasificación.

**ORDENACIÓN OBTENIDOS**

```{r}
datos <- data %>%
  mutate(higiene_vocal_num = case_when(
    higiene_vocal == "Mucha agua" ~ 2,
    higiene_vocal == "Calienta y reposo" ~ 0,
    higiene_vocal == "Calienta, reposo y mucha agua" ~ 1,
    higiene_vocal == "Reposo" ~ 4,
    higiene_vocal == "No rutina" ~ 5,
    higiene_vocal == "Reposo y mucha agua" ~ 3,
    TRUE ~ NA_real_  # Para manejar posibles valores desconocidos
  ))
```

Ahora realizamos el test:

```{r}
resultado_cor <- datos %>%
  summarise(cor_test = list(cor.test(VHI, higiene_vocal_num, method = "pearson", use = "complete.obs"))) %>%
  pull(cor_test)
print(resultado_cor)
```

Esto significa que esta ordenación no tiene sentido.

**ORDENACIÓN PROPIA**

```{r}
datos <- data %>%
  mutate(higiene_vocal_num = case_when(
    higiene_vocal == "Bebe mucha agua" ~ 1,
    higiene_vocal == "Calienta y hace reposo" ~ 3,
    higiene_vocal == "Calienta, hace reposo y bebe mucha agua" ~ 5,
    higiene_vocal == "Hace reposo" ~ 2,
    higiene_vocal == "No rutina" ~ 0,
    higiene_vocal == "Hace reposo y bebe mucha agua" ~ 4,
    TRUE ~ NA_real_  # Para manejar posibles valores desconocidos
  ))
```

Ahora realizamos el test:

```{r}
resultado_cor <- datos %>%
  summarise(cor_test = list(cor.test(VHI, higiene_vocal_num, method = "pearson", use = "complete.obs"))) %>%
  pull(cor_test)
print(resultado_cor)
```

Como podemos ver, al ser el resultado del test una correlación del 0.31295. Pese a ser relativamente moderada, se puede afirmar que las rutinas de higiene vocal tienen correlación con el VHI.

**Respuesta a la pregunta 7:**

Dado que la correlación es notabe entre el cuidado de la voz y el mejoramiento de la misma, respondemos de forma afirmativa a esta pregunta. Para la segunda parte de la pregunta, tenemos que el método más efectivo es la unión de "Calienta, hace reposo y bebe mucha agua".

# P8: ¿Hay alguna medicación que influya en la calidad de la voz?

**Grupo: tojumo (Melción, Albert, Miquel Angelo)**

Entregaron un fichero de nombre: part_Albert que debéis mejorar.

Arreglar el boxplot.

ANOVA para la parte inferencial.

## Extra: ¿Hay algún trabajo con uso profesional de la voz, además de dar clase, que haga tener mejor calidad de la voz?

No asignada

## Objetivo:

**¿La formación en voz influye en la percepción de calidad de la misma?**

¿Ideas?
